【裁判字號】    98,簡上,61
【裁判日期】    990129
【裁判案由】    排除侵害
【裁判全文】
臺灣高雄地方法院民事判決          98年度簡上字第61號
上  訴  人  甲○○
訴訟代理人  張清雄律師
複代理人    陳意青律師
被上訴人    乙○○
訴訟代理人  蔡鴻杰律師
上列當事人間請求排除侵害事件，上訴人對於民國97年11月27
日本院鳳山簡易庭97年度鳳簡字第532 號第一審判決提起上訴，
本院管轄之第二審合議庭於民國99年1 月13日言詞辯論終結，判
決如下：
    主  文
原判決廢棄。
被上訴人在第一審之訴及假執行之聲請均駁回。
第一、二審訴訟費用由被上訴人負擔。
    事實及理由
一、被上訴人主張：
（一）上訴人於民國（下同）95年間，於本院95年度執字第5861
      9 號執行事件拍賣程序中，拍賣取得訴外人東倫塑膠股份
      有限公司（下稱東倫公司）所有如附表所示之不動產。其
      中附表建物欄編號二（暫定建物編號為488 建號，下稱系
      爭488 號建物）所示之建物，係屬附表建物欄編號一（即
      170 建號，門牌號碼高雄縣大樹鄉○○路375 號，下稱系
      爭170 號建物）之加建部分，未辦理保存登記之廠房，有
      部份結構體係越界建築於被上訴人所有坐落高雄縣大樹鄉
      ○○段566 、567-2 號土地（下稱系爭土地）如附圖所示
      Ａ、Ｂ部分之土地（A 部分面積127.41平方公尺、B 部分
      面積188.83平方公尺，下稱系爭受侵害土地），致被上訴
      人就系爭受侵害土地之所有權受有侵害。
（二）被上訴人雖辯稱系爭488 號建物非系爭170 號建物之加建
      或增建部分，而為獨立之建物，有民法第796 條規定之適
      用，惟：(1)執行法院於拍賣如附表所示不動產之初，即以
      系爭488 號建物為系爭170 號建物之加建部分而併予拍賣
      ，否則以系爭488 號建物非屬東倫公司所有之情形下，如
      何能併付拍賣。(2)系爭488 號建物係以鐵架雨遮搭建之一
      層建物，供作廠房使用，依薛明福建築師事務所96年2 月
      12日96法鑑字第203 號函附鑑估報告所附照片可知，其建
      築形式僅有鐵架為骨並圍以PC及其他材質浪板而成，此亦
      經原審現場勘驗確定該建物係一層挑高之鐵皮廠房（見原
      審卷第51頁），則該建物與一般房屋除混凝土灌骨架外，
      周圍則以混凝土或磚造屋壁不同，換言之，廠房之建築材
      料較一般房屋具有可遷性，與土地之關係非如一般房屋之
      久固，其用途亦不因空間差異而產生質的變化僅有量之縮
      減，是被上訴人訴請上訴人拆除如附圖所示A 、B 部分之
      地上物，僅使系爭488 號建物所得為廠房使用之空間縮減
      ，並不影響其用途及其依法所能享有之經濟價值，且上訴
      人拍賣取得系爭488 號建物之一樓層面積有544.11平方公
      尺，夾層有169.74平方公尺，合計713.85平方公尺（見原
      審卷第38頁），被上訴人訴請拆除如附圖所示A 、B 部分
      之地上物面積共316.24平方公尺，佔系爭488 號建物總面
      積約44％，佔其一樓層面積約58％，是系爭488 號建物總
      面積尚有397.61平方公尺，一樓層面積尚有227.87平方公
      尺可供使用，顯不足影響其供作廠房之用途及經濟價值。
      又系爭488 號建物本不得占用被上訴人之土地空間，自不
      能以如附圖所示A 、B 部分之地上物遭拆除所損之經濟價
      值為民法第796 條之抗辯，況上訴人於投標前已見拍賣公
      告載明系爭488 號建物占用鄰地部分將來有被訴請拆除之
      虞仍予投標，顯見其就此已有計較，是上訴人辯稱該如附
      圖所示A 、B 部分遭拆除將導致建號488 號建物傾圮與事
      實不符，尚難採信，參照最高法院67年台上字第800 號判
      例意旨，被上訴人請求拆除如附圖所示A 、B 部分之地上
      物，無礙於上訴人所有之系爭488 號建物之整體，本件即
      無民法第796 條規定之適用。(3)又上訴人主張被上訴人明
      知系爭488 號建物有越界建築之情形而未即時提出異議云
      云，此為被上訴人所否認，上訴人依民事訴訟法第277 條
      前段之規定，就上開知悉越界建築而未即時提出異議之事
      實，應負舉證責任，然被上訴人迄今仍未無法舉證證明之
      ，應受不利之認定。
（三）綜上所述，上訴人所有系爭488 號建物確已無權占有被上
      訴人所有系爭土地如附圖A 、B 所示部分之土地，被上訴
      人因而於原審依民法第767 條之規定，請求判決（一）被
      上訴人應將坐落高雄縣大樹鄉○○段567 之2 、566 地號
      土地內，如附圖所示A 部分面積127.41平方公尺、B 部分
      面積188.83平方公尺之地上物拆除，將土地交還上訴人（
      二）被上訴人願供擔保請准宣告假執行。原審判決被上訴
      人全部勝訴，堪稱妥適，認事用法並無違誤。上訴人之上
      訴理由除其主張權利濫用之抗辯及主張類推適用民法第42
      5 條之1 規定之抗辯，係屬新攻擊防禦方法之提出，依民
      事訴訟法第447 第1 項但書之規定，為法所不許外，其餘
      之上訴理由係執陳詞，業據原審判決一一駁斥在案，其上
      訴顯無理由，爰於本院答辯聲明：上訴駁回。
二、上訴人則以：
（一）系爭488號建物應有新修正民法第796條規定之適用：
  1、「民法第796 條之2 前二條規定，於具有與房屋價值相當
     之其他建築物準用之。」、「土地所有人建築房屋非因故
     意或重大過失逾越地界者，鄰地所有人如知其越界而不即
     提出異議，不得請求移去或變更其房屋。但土地所有人對
     於鄰地因此所受之損害，應支付償金。前項情形，鄰地所
     有人得請求土地所有人，以相當之價額購買越界部分之土
     地及因此形成之畸零地，其價額由當事人協議定之；不能
     協議者，得請求法院以判決定之。」，98年7 月23日新修
     正施行之民法第796 條之2 、第796 條分別定有明文。
  2、系爭488 號建物為鋼骨鐵材建物，相對於系爭170 號建物
     ，兩者分別具有構造上及使用上之獨立性，實際分屬不同
     之獨立建物，並無加建或增建之附屬關係，已經承審法官
     現場勘查屬實，並有現場照片在卷可查，且上訴人以近200
     萬元之價格拍賣取得系爭488 號建物，目前做為存放製作
     果凍之原料及機械器具之用，相較於被上訴人被占用土地
     部分之公告現值僅40餘萬元觀之，系爭488 號建物自屬為
     具有與房屋價值相當之建築物，而得依上開民法第796 條
     之2之 規定，準用同法第796 條之規定。
  3、又查，系爭488 號建物於拍賣程序中，雖註明為東倫公司
     所有，實則為訴外人鍾林松香所有，此業據鍾林松香於如
     附表所示不動產之查封程序中，供述系爭488 號建物係伊
     與親家杜照名共同出資搭建甚明，並同意於拍定後，與系
     爭170 號建物一併點交予拍定人，有本院95年度執字第586
     19號執行卷宗可稽。次查，東倫公司之負責人為鍾廣興，
     鍾林松香與鍾國誠均為東倫公司之董事，分別為鍾廣興之
     配偶與兒子，被上訴人乙○○則為鍾林松香與鍾廣興之女
     兒，顯見東倫公司為被上訴人家族之家族企業。另系爭
     567-2 、566 號2 筆土地，係由鍾家人於82年7 月9 日向
     第三人雙鹿實業股份有限公司買賣取得，先登記在「鍾國
     誠」名下，之後興建系爭488 號建物，做為東倫公司之辦
     公室及廠房；嗣於85年5 月16日，再以買賣為名，將系爭2
     筆土地改登記在被上訴人「乙○○」名下。一直到上訴人
     於96年8 月7 日向本院院拍定「建號488 號建物」為止，
     期間長達11年，被上訴人均同意系爭488 號建物使用其名
     下之系爭土地，且依強制執行卷宗所附資料顯示，被上訴
     人在93年3 月間，將系爭488 號建物以每月3 萬3 千元之
     代價出租予第三人沈桂芳，以為謀利，雙方並訂有租賃契
     約，然租金卻由鍾林松香收取，有現金支出傳票可證，足
     認被上訴人確實知悉系爭488 號建物有越界建築之情形而
     不即時提出異議，系爭488 號建物之前所有權人得主張適
     用民法第796 條之規定，從而上訴人亦得繼受前手之權利
     ，主張該條文之規定，被上訴人不得請求上訴人拆屋還地
     。
（二）系爭488號建物應有新修正民法第796條之1規定之適用：
     按「土地所有人建築房屋逾越地界，鄰地所有人請求移去
     或變更時，法院得斟酌公共利益及當事人利益，免為全部
     或一部之移去或變更。但土地所有人故意逾越地界者，不
     適用之。前條第1 項但書及第2 項規定，於前項情形準用
     之。」，98年7 月23日新修正施行之民法第796 條之1 定
     有明文。其立法理由為：對於不符合第796 條規定者，鄰
     地所有人請求移去或變更逾疆界之房屋。然有時難免對社
     會經濟及當事人之利益造成重大損害。為示公允，宜賦予
     法院裁量權。由法院斟酌公共利益及當事人之利益，..免
     為全部或一部之移去或變更，以顧及社會整體經濟利益，
     並兼顧雙方當事人之權益。是縱認本件不符合民法第796
     條之規定，然若依原審判決主文所示拆除附圖所示A 、B
     部分，必需拆除「建號488 號建物」之大門、12支鋼柱及
     高達2/3之面積，則剩餘1/3部分，已無單獨存在之價值與
     可能，蓋已無四壁可遮風蔽雨，拆除12支鋼柱，整個建物
     結構失去安全，必將頃倒毀壞，已無繼續供作廠房作業之
     可能，則上訴人將損失近200 萬元，比較被上訴人受侵害
     土地部分之公告現值僅值40萬元，亦不符合社會整體利益
     ，是以上訴人自得主張上開新修正民法第796 條之1 之抗
     辯，請求免為移去或變更系爭488號建物。
（三）上訴人就系爭488 號建物得類推適用民法第425 條之1 、
      第426條之1之規定，主張有權占有系爭土地：
  1、民法第425 條之1 之適用，雖僅明文規定「土地及其土地
     上之房屋同屬一人所有」之情形，惟在「土地及土地上之
     房屋實際上同屬一人所有，土地卻借名登記在他人名下之
     特殊情形，基於房屋使用權保護原則的考量，使房屋所有
     權與土地利用權一體化，促進房屋所有權的安定性，使基
     地使用權不因基地物權之嗣後變動而受影響，以調和土地
     與房屋之利用關係，亦應有類推適用425 條之1 的餘地。
  2、東倫公司為鍾家之家族企業，系爭567-2 、566 號2 筆土
     地，係由鍾家人於82年7 月9 日向第三人雙鹿實業股份有
     限公司買賣取得，先登記在「鍾國誠」名下，之後興建系
     爭488 號建物，做為東倫公司之辦公室及廠房；嗣於85 年
     5 月16日，再以買賣為名，改登記在被上訴人「乙○○」
     名下，然實際上「鍾國誠」、「乙○○」均只是借名登記
     而已，系爭土地之取得，應係由其母親鍾林桂香出資購買
     。是本件系爭土地之所有權人「乙○○」既然只是奉母親
     鍾林松香之命，借名登記為所有權人，而系爭488 號建物
     之所有權人亦為鍾林松香，是本件情形顯然特殊，與「土
     地」與「土地上之房屋」實際上完全分屬不同所有權人之
     情形不同。況按，土地與房屋為各別之不動產，各得單獨
     為交易之標的，然房屋性質上不能與土地使用權分離而存
     在，亦即使用房屋必須使用該房屋之基地。又被上訴人之
     母鍾林松香亦於法院強制執行程序時明確表示：願意將系
     爭488 號建物拍定後點交予應買人等語，而系爭488 號建
     物之占有、使用系爭土地，確經被上訴人之同意已如前述
     ，則系爭488 號建物得以存在於系爭土地上，原有其正當
     之權源。上訴人透過法院拍賣程序，自鍾林松香處受讓系
     爭488 號建物所有權，其對系爭土地之基地使用亦應有其
     正當權源。是本件應可類推適用民法第425 條之1 ，推定
     在房屋得使用期限內有租賃關係，以兼顧系爭488 號建物
     受讓人及社會經濟利益。
  3、又按在土地上建築房屋，該房屋顯非短期間會毀壞，故房
     屋應存在一段相當之期間，即非有相當之期限不能達房屋
     存在之目的，茍於短期間訴請拆屋還地實有害社會經濟利
     益及公平正義。又按土地及房屋為各別不動產，各得為單
     獨交易之標的。惟房屋性質上不能與土地分離而存在。故
     土地及及其土地上之房屋同屬一人所有，而僅將土地或僅
     將房屋所有權讓與他人，或將土地及房屋同時或先後讓與
     相異人時，依最高法院48年台上字第1457號判例及73年5
     月8 日73年度第5 次民事庭會議決議，認除有特別約定外
     ，應推斷土地受讓人默許房屋受讓人繼續使用土地，但應
     支付相當代價，其法律關係之性質當屬租賃，88年4 月21
     日修正公布，89年5 月5 日施行之民法第425 條之1 並將
     其明文化，同時並增訂同法第426 條之1 「租用基地建築
     房屋，承租人房屋所有權移轉時，其基地租賃契約，對於
     房屋受讓人，仍繼續存在。」；查上訴人係自鍾林松香處
     受讓系爭土地上之系爭488 號建物及使用系爭土地之權利
     ，即可使用土地至房屋不堪使用為止。則鍾林松香於96年8
     月7 日（法院強制執行之拍定日）出賣系爭488 號建物予
     上訴人，上訴人於同年8 月20日（法院核發不動產權利移
     轉證書之日）取得系爭488 號建物所有權，鍾林松香基於
     出賣人之義務，應擔保上訴人就其出賣之系爭488 號建物
     有合法使用基地之權利，故上訴人取得系爭488 號建物顯
     然仍對基地之使用有正當之法律權源。而被上訴人係奉其
     母親之命登記為系爭土地之所有權人，自不能使上訴人之
     系爭488 號建物對系爭土地之基地使用權因此喪失其正當
     權源。且上訴人係信賴法院之拍賣而買受系爭488 號建物
     ，並已取得所有權，亦如前述，基於社會經濟利益及公平
     正義，宜類推適用新修正民法第425 條之1 、第426 條之1
     之規定，認系爭土地所有權人即被上訴人，應仍容許系爭
     488 號建物所有權人即上訴人繼續使用系爭土地之基地，
     即被上訴人與上訴人間推定在系爭488 號建物得使用期限
     內，有租賃關係，至於其租金數額宜由當事人協議定之，
     當事人不能協議時，得請求法院定之。
（四）被上訴人請求上訴人拆屋還地係屬權利濫用：
  1、按「權利之行使，不得違反公共利益，或以損害他人為主
     要目的。行使權利，履行義務，應依誠實及信用方法。民
     法第148 條定有明文。」；所謂誠信原則，係指一切法律
     關係，應各就其具體的情形，依正義衡平之理念加以調整
     ，而求其妥適正當。再按，查權利之行使，是否以損害他
     人為主要目的，應就權利人因權利行使所能取得之利益，
     與他人及國家社會因其權利行使所受之損害，比較衡量以
     定。倘其權利之行使，自己所利益極少而他人及國家社會
     所受之損失甚大者，非不得視為以損害他人為主要目的，
     此乃權利社會化之基本內涵所必然之解釋。最高法院著有
     71年台上字第733 號判例可參。又按，權利人於相當期間
     內不行使其權利，而依特別情事足以使義務人正當信任債
     權人不欲其履行義務者，基於誠信原則不得再為主張。此
     為「權利失效法理」。而權利失效既以誠信原則為基礎，
     而誠信原則又為法律基本原則，故對整個法律領域及對一
     切權利均有適用餘地。
  2、系爭567-2 、566 號2 筆土地，於85年5 月16日改登記在
     被上訴人乙○○名下，一直到上訴人96年8 月7 日於法院
     拍定系爭488 號建物為止，長達11年之時間，被上訴人均
     同意系爭488 號建物越界建築於其名下之土地上，而未向
     鍾林松香或東倫公司主張任何異議。甚至依強制執行卷宗
     所附資料顯示，被上訴人在93年3 月間尚將「系爭488 號
     建物」以每月3 萬3 千元之代價出租予第三人沈桂芳，以
     為謀利，益證被上訴人確實同意系爭488 號建物越界建築
     於其名下之土地，且11年來從無異議。再者，系爭566 、
     567-2 號2 筆土地，地目雜，公告土地現值為每平方公尺
     1700元，「系爭488 號建物」越界建築（即原審判決附圖
     所示A 、B 部分）所占之面積，價值僅為40餘萬元；而系
     爭488 號建物之價格將近200 萬元，屬於具有與房屋價值
     相當之建築物，若依原審判決主文所示拆除附圖所示A 、B
     部分，必需拆除「建號488 號建物」之大門、12支鋼柱及
     高達2/3 之面積，則剩餘1/3 部分，已無四壁可遮風蔽雨
     ，整個建物結構失去安全，已無繼續供作廠房作業之可能
     。故被上訴人權利之行使，自己所得利益極少而上訴人所
     受之損失甚大，該建物無法供做廠房繼續使用，亦對社會
     經濟發展產生負面影響（該區域均為中小企業廠房），自
     屬以損害他人為主要目的，而為權利濫用。況且，被上訴
     人母親鍾林松香於法院強制執行程序時，清楚表示：願意
     將系爭488 號建物拍定後點交予應買人，經書記官記明於
     筆錄上；待上訴人向法院以高價承買後，再由被上訴人出
     面請求拆物還地，其目的顯然為毀損上訴人應買所得之建
     物；經上訴人於原審與其洽談購地事宜，其開出500 萬元
     天價，其行使權利自屬違反誠實信用原則。本件被上訴人
     提起本件訴訟，行使權利顯以損害上訴人為目的，未依誠
     實信用方式為之而有權利濫用之情，應予駁回。
（五）綜上所述，被上訴人請求上訴人拆屋還地為無理由，原審
      不察，竟為被上訴人全部勝訴之判決，損及上訴人之合法
      權益，顯有不當，應予廢棄改判等語，資為抗辯，並提起
      本件上訴，聲明：（一）原判決廢棄。（二）被上訴人在
      第一審之訴及假執行之聲請均駁回。
三、兩造不爭執事項：
（一）被上訴人係坐落高雄縣大樹鄉○○段566 、567-2 號土地
      所有權人，上訴人經拍賣程序取得相鄰之同地段569-75、
       603- 17號土地及其地上建物即門牌號碼高雄縣大樹鄉○
      ○路375 號房屋（即系爭170 號建物）及如附表所示之系
      爭488 號建物之所有權。其中系爭488 號建物占用如附圖
      所示Ａ部分之面積127.41平方公尺及Ｂ部分之面積188.83
      平方公尺之系爭土地。
（二）上開如附圖所示Ａ、Ｂ部分係占用被上訴人所有之系爭土
      地。
四、爭執事項：
    上訴人所有之系爭488 號建物，是否為98年7 月23日新修正
    施行之民法第796 條之2 規定所稱之廠房？而得準用同法第
    796 條所定之越界建築抗辯？
五、本院之判斷：
（一）按「民法第796 條之2 前二條規定，於具有與房屋價值相
    當之其他建築物準用之。」、「土地所有人建築房屋非因故
    意或重大過失逾越地界者，鄰地所有人如知其越界而不即提
    出異議，不得請求移去或變更其房屋。但土地所有人對於鄰
    地因此所受之損害，應支付償金。前項情形，鄰地所有人得
    請求土地所有人，以相當之價額購買越界部分之土地及因此
    形成之畸零地，其價額由當事人協議定之；不能協議者，得
    請求法院以判決定之。」、「修正之民法第796 條及第796
    條之1 規定，於民法物權編修正施行前土地所有人建築房屋
    逾越地界，鄰地所有人請求移去或變更其房屋時，亦適用之
    。」、「修正之民法第796 條之2 規定，於民法物權編修正
    施行前具有與房屋價值相當之其他建築物，亦適用之。」，
    98年7 月23日新修正施行之民法第796 條之2 、第796 條及
    民法物權編施行法第8 條之3 、第8 條之4 分別定有明文。
（二）經查：
（1）系爭488 號建物經原審法官於97年6 月6 日至現場勘驗結
     果，查知現場為1 樓挑高為2 樓之鐵皮廠房，廠房右前方
     為2 樓磚造之房屋（即系爭170 號建物），此有該日勘驗
     筆錄1 份在卷可查（見原審卷51頁），本院於98年9 月25
     日至現場勘驗結果，亦確認係屬廠房，部分支柱屬鋼骨構
     造，臨系爭170 建物部分之面，部分未築有牆壁（利用系
     爭170 建號建物之牆壁為遮蔽），部分之牆面下方為RC水
     泥磚，結構上為獨立建物，使用上亦有獨立之門戶，與系
     爭170 號建物實體建築上無任何牽連，堪認非屬系爭170
     建號房屋之一部分，有該日之勘驗筆錄1 份在卷可查（見
     本審卷103 頁至104 頁），是以被上訴人主張系爭488 號
     建物為系爭170 號建物之加建或增建部分云云，與上開本
     院勘驗結果不符，不足採信。被上訴人辯稱系爭488 建號
     為獨立之廠房，與事實相符，堪值採信。
（2）承上，本院95年度執字第58619 號執行事件，就系爭488號
     建物所核定之拍賣底價為196 萬元，經上訴人以196 萬元
     拍定，此有該案96年7 月13日之拍賣公告、96年8 月20日
     核發之不動產權利移轉證書各1 份可稽，且本院於上開期
     日至現場勘驗結果，亦確認系爭488 號建物係供作廠房使
     用，面積達713.85平方公尺（含夾層169.74平方公尺，詳
     拍賣公告），考量系爭488 號建物之上開拍賣現金價值、
     結構、面積及用途等情，足認與新修正民法第796 條之2
     所定「具有與房屋價值相當之其他建築物」之構成要件相
     當。又系爭488 號建物係於98年7 月23日民法第796 條、
     796 條之1 、796 條之2 條文修正前所建築，依上開民法
     物權編施行法第8 條之3 、第8 條之4 之規定，亦得適用
     民法第796 條之規定，故上訴人主張系爭488 號建物得適
     用新修正民法第796 條之規定，堪值採信。
（3）又查，上訴人主張被上訴人於系爭488 號建物建築之初或
     於取得系爭土地之時，即已知悉系爭488 號建物之起造人
     越界建築，迄今一事已逾11年之事實，為被上訴人所否認
     ，並以前詞置辯，經查：
   被上訴人主張系爭488 號建物之起造人為何人，據本院95
     年度執字第58619 號執行案件之執行債務人鍾林松香於查
     封時所述，為伊與親家即訴外人杜照名共同興建，且供作
     同案債務人東倫公司之廠房使用，同意於拍定時與系爭170
     號建物一併點交；而該公司之法定代理人為同案執行債務
     人鍾廣興、董事鍾林松香、鍾國誠等，分別為被上訴人鐘
     惠美之父母與兄長，且系爭567-2 、566 號2 筆土地之前
     所有權人為鍾國誠，於85年5 月16日始改登記在被上訴人
     乙○○名下，一直到上訴人96年8 月7 日於法院拍定系爭
     488 號建物為止，長達11年之時間，均係由東倫公司使用
     ，被上訴人於85年間取得系爭土地後，亦未向東倫公司請
     求拆屋還地，甚至在93年3 月間，將系爭488 號建物以每
     月3 萬3 千元之代價出租予第三人沈桂芳，雙方定有租賃
     契約書，租金則由鍾林松香收取等事實，業據提出東倫公
     司公司登記事項卡（見原審卷79頁）、被上訴人戶籍謄本
     （見原審卷114 頁）、查封筆錄（見原審卷116 頁）、廠
     房房屋租賃契約書（見原審卷75至78頁）、租金之現金支
     出傳票（見原審卷121 頁）等為證，經核無誤，堪信屬實
     。
   按上訴人前手將系爭488 號建物越界建築於被上訴人所有
     系爭土地之面積達316.24平方公尺，此有附圖編號A 、B
     之所示之面積可稽，已達被上訴人所有系爭土地面積
     492.25 平 方公尺之百分之64，此有土地謄本2 份在卷可
     查（見原審卷5 、6 頁），依一般經驗法則，土地之所有
     權人，於所有土地過半數面積遭人占用，顯少有不知情者
     ，更何況系爭土地前手鍾國誠為東倫公司董事，對於系爭
     土地之利用情形，豈有不知之可能，且被上訴人於85年間
     ，既以買賣為原因，取得系爭土地所有權，則於渠等辦理
     過戶登記時，對於所購土地面積有多少、四周界址何在及
     土地現況作何使用，依一般常情，亦均會予以關注或調查
     ，故以系爭土地過半遭越界建築一節，被上訴人至少於取
     得系爭土地所有權時，應即知悉。甚且被上訴人取得系爭
     土地後，對於系爭488 號建物越界一事，均未向東倫公司
     反映，要求拆除，並於93年間將系爭488 號建物出租予第
     三人沈桂芳，且約定前方庭院與乙方（即沈桂芳）共用，
     併容許鍾林松香收取租金，顯見系爭土地之前手鍾國城及
     被上訴人均同意系爭488 號建物越界建築於系爭土地之上
     ，而未向起造人提出拆除之異議。而上訴人既已依拍賣之
     法律關係，取得系爭488 號建物之所有權，自得繼受前手
     （即建物起造人）之權利，主張適用新修正民法第796 條
     之規定，被上訴人不得請求移去或變更系爭488 號建物。
（三）綜上所述，被上訴人於85年間取得系爭土地所有權時，即
      已知悉系爭488 號建物有越界建築情事，而未即時向建物
      所有權人即鍾林松香提出異議，請求移去或變更，則上訴
      人取得系爭488 號建物所有權後，自得繼受前手之權利，
      主張被上訴人依民法第796 條之規定，已不得再請求移去
      或變更建物，從而上訴人所有系爭488 號建物即非無權占
      用系爭土地。故被上訴人依民法第767 條之規定，請求被
      上訴人拆除系爭488 號建物占用系爭土地部分即無理由，
      應予駁回。原審法院適用判決當時之法律，准許被上訴人
      於原審之請求固無不當，惟原審判決後法律既已修正施行
      如前所述，則上訴人指摘原審判決不當，應予廢棄改判等
      語，即有理由，應由本院廢棄原判決，改判如主文第二項
      所示。
六、本件事證已臻明確，兩造其餘攻擊防禦方法與判決結果不生
    影響，爰不予一一論駁，併予敘明。
七、據上論結，本件上訴為有理由，依民事訴訟法第436條之1第
    3項、第450條、第78條，判決如主文。
中    華    民    國    99    年    1     月    29    日
                    民事鳳山分庭審判長法  官  楊富強
                                      法  官  林意芳
                                      法  官  吳文婷
正本係照原本作成。
本判決不得上訴。
中    華    民    國    99    年    1     月    29    日
                                      書記官  林仕興

司法院資訊處製作；財團法人民間司法改革基金會備份。
